【裁判字號】    89,重上更(三),94
【裁判日期】    891019
【裁判案由】    貪污治罪條例等
【裁判全文】
臺灣高等法院臺中分院刑事判決                八十九年度重上更(三)字第九四號
    上訴人
    即被告  甲○○
    選  任
    辯護人  林春祥
右上訴人因貪污治罪條例等案件，不服臺灣彰化地方法院中華民國八十五年十二月十
二日第一審判決（民國八十五年度訴字第三九一號，起訴案號：臺灣彰化地方法院檢
察署民國八十五年度偵字第九六七號），提起上訴，經判決後，由最高法院第三次發
回更審，本院判決如左：
    主  文
原判決撤銷。
甲○○無罪。
    理  由
一、公訴意旨略以：上訴人即被告（以下簡稱被告）甲○○係彰化縣芳苑鄉衛生所牙
    科醫師，為依據法令從事公務之人員，竟基於概括之犯意，自民國八十四年三月
    十三日起，至同年六月二十六日，連續在彰化縣芳苑鄉○○村○○路一九四巷四
    八號即彰化縣芳苑鄉衛生所內，明知病患洪保護、謝洪玉蘭僅因假牙牙痛作治療
    而未拔牙，病患洪林豆牙齒頭部位已缺牙未作複合樹脂充填，病患黃福榮因牙痛
    治療未作複合樹脂充填等，仍分別利用職務上機會，在其製作之病歷資料，虛偽
    登載為病患洪保護等人（指洪保護、謝洪玉蘭、洪林豆、黃福榮，以下同）拔牙
    或複合樹脂充填，並據以行使向中央健康保險局（以下簡稱健保局）詐領診療費
    用，其中洪保護部分為新臺幣（下同）五千三百五十元，謝洪玉蘭部分為五千零
    八十元、洪林豆部分為六百元、黃福榮部分為一千九百七十元，共計一萬三千元
    ，足生損害於健保局核撥健保給付之正確性。迨八十四年十月間健保局中區分局
    發覺有異，派員實地訪查及勘驗而得悉上情。案經法務部調查局彰化縣調查站（
    以下簡稱調查站）移送臺灣彰化地方法院檢察署檢察官偵查起訴，因認被告涉犯
    刑法第二百十六條、第二百十三條之行使公務員登載不實文書罪及修正前貪污治
    罪條例第五條第一項第二款之利用職務上機會詐取財物罪嫌云云。
二、按不能證明被告犯罪者，應諭知無罪之判決，刑事訴訟法第三百零一條第一項定
    有明文；次按犯罪事實，應依證據認定之，無證據則不得推定其犯罪事實，刑事
    訴訟法第一百五十四條亦著有規定。此認定犯罪事實之證據，係指足以證明被告
    確有犯罪行為之積極證據而言，其為訴訟上之證明，須於通常一般之人均不致有
    所懷疑，而得確信其為實在之程度者，始得據為有罪之認定，倘其證明尚未達到
    此一程度，而有合理之懷疑存在者，則應諭知無罪之判決。是證據是否真實尚欠
    明顯時，自難以擬制推測之方法，為其判斷之基礎，此經最高法院著有五十三年
    度台上字第六五號、六十九年度台上字第四一三號、七十六年度台上字第四九八
    六號、五十三年度台上字第六五號判例足供參照。本件檢察官指訴被告涉有上開
    罪嫌，無非以被告於右揭時、地如何在洪保護等人病歷虛偽記載同部位重複拔牙
    、複合樹脂充填或已拔牙部位仍實施複合樹脂充填等情，業據健保局中區分局派
    員實地訪視屬實（病患洪保護、謝洪玉蘭部分），並有洪保護等四人病歷資料及
    上揭訪視紀錄對照表等影本各在卷為憑；另洪保護、謝洪玉蘭之口腔幾近全部為
    假牙，且於案發時最近二、三年未曾在彰化縣芳苑鄉衛生所拔牙乙節，亦經洪保
    護、謝洪玉蘭在調查站訊問時分別指證明確，渠等二人在偵查中改稱：「記不清
    楚」云云，顯係迴護被告之詞，尚無足採；至被告於偵查中否認犯行，辯稱：彰
    化縣芳苑鄉衛生所牙科門診業務僅伊單獨負責，應有牙齒或牙根才會拔牙，或補
    牙實施複合樹脂充填，可能是忙中有錯而標示位置錯誤所致，伊絕無偽造病歷詐
    領健保給付情事云云，顯不足採等由為其論罪依據。然質諸被告對於其原係彰化
    縣芳苑鄉衛生所牙科醫師，於前開時、地為洪保護等人看診，並製作病歷而向健
    保局請領前述款項等事實，固所是認，但堅決否認有檢察官所指之右開犯行，辯
    稱：洪林豆雖已缺牙，惟其活動假牙破裂，曾委伊以複合樹脂填補；洪保護確由
    伊拔掉牙根及因假牙壞掉由伊填補多次，但洪保護事後另尋密醫拔掉，致健保局
    訪談時因未見牙齒，而誤認伊虛報費用，且八十四年四月二十八日病歷左下一、
    二顆牙係右一、二顆牙之筆誤；另謝洪玉蘭確由其夫謝抄帶同，多次請伊填補牙
    齒及拔牙，嗣所填假牙又由密醫拔除，致生誤會。上開病患均係年老之鄉農鄉婦
    ，未受教育，究竟於何時作何治療，對牙齒之上下排或第幾顆牙齒，牙醫師做何
    處置，如何治療，均難以注意及記憶，是其等以前不利於伊之供述，顯係出於誤
    會等語。經查：
    （一）洪保護在健保局訪談及調查站訊問中，固均供稱其牙齒於二、三年前連同
          牙根一併拔除，因此未請被告補牙及拔牙諸語，然其於八十四年十二月六
          日經調查站訊問後，由該站於八十五年一月廿七日密函送請臺灣彰化地方
          法院檢察署偵辦後，檢察官於八十五年二月七日偵查時，既未一併傳訊被
          告，在被告不可能影響洪保護之陳述而由檢察官單獨訊問時，乃供稱：「
          （你有無去芳苑衛生所拔牙齒或補牙齒﹖）沒有拔過全牙，有拔過牙根，
          另外因假牙時間久了會鬆動所以有稍加填補」等語（見偵查卷第八頁），
          於本院前審調查中更詳細供明係補牙後又因牙痛，而請密醫加以拔除等語
          （見本院上訴字卷第三十八頁），參以一般假牙之做法，乃須靠部分牙根
          為支撐，假牙安置始能牢固，此為公眾週知之事實，證人即彰化縣牙醫師
          公會理事長乙○○於本院調查時亦到庭結稱：「做活動假牙要不要留下牙
          根是二回事，少數情形牙根可以當做支撐時，也會留下來」等語（見本院
          卷第二十六頁），是被告於偵審中所供替被告拔過牙根並補假牙乙節，合
          於情理，堪以採信。至該洪保護左下一、二牙齒早於八十一年四月五日已
          在彰化縣芳苑鄉衛生所由被告拔除，惟其病歷資料上於八十四年四月廿八
          日又記載拔除洪保護左下一、二牙齒，以致於同一位置先後有兩次拔牙之
          紀錄，此固有洪保護之病歷影本存卷足憑，訊之被告對此亦不否認，然辯
          稱因該衛生所牙醫祇伊一人，又要兼行政工作，故該八十四年四月廿八日
          之拔牙記載可能是其事務繁忙，將左右位置誤記所致等語，而證人即私立
          中山醫學院教授，同時亦在該校附設醫院牙醫科看診之周明勇於本院前審
          中亦到庭結證證實類此情形，牙醫師確實有可能將左右位置記錯，因為病
          患的左側在醫師而言是右側，故可能寫錯等情（見本院上更一字卷第三十
          一頁），是被告所辯因事忙一時疏忽將左右位置誤記乙節，即非無可能，
          則對其此項無心之失，自無故為登載不實及藉之詐領健保給付之犯罪故意
          ，自不待多言。至證人即健保局中區分局查核員李金讚於本院前審調查時
          雖證稱對於牙齒健全之病患，牙醫師有可能將左右位置寫錯，洪保護的牙
          齒早已拔掉，應不可能有左右寫錯之情形云云（見本院上更一字卷第十七
          頁），然該洪保護係在補牙後因牙痛又請密醫拔牙，非如其於訪談及調查
          站訊問時所稱於二、三年前已將牙齒全數拔除，已如前述，且牙醫師所以
          會將病患左右牙齒誤記，係因患者的左側，即為醫師的右側，故有誤記可
          能，亦經周明勇教授證述如前，該李金讚原係健保局中區分局醫務管理局
          的課員，此據其陳明在卷（見本院上更一字卷第十六頁），是李金鑽既無
          牙醫師實際執業經驗，所供純屬其個人臆測之意見，自應以周明勇教授之
          供證為可採，是該李金讚於本院前審調查所為前開證述，尚不足為不利於
          被告之認定，況經本院前審再傳訊洪保護到庭結證稱，伊確有於八十四年
          間前往彰化縣芳苑鄉衛生所摘除牙根、拔牙，確也有讓被告補牙，後來因
          整座假牙壞掉已予丟棄等語（見本院上更二字卷第三十五頁），參諸洪保
          護所住為彰化縣芳苑鄉之偏遠地區，平日務農，對於時間之經過較乏明確
          記憶，且在鄉下偏遠地區，原較缺乏牙醫師，農民對於牙齒之醫療保健常
          識亦明顯不足，牙齒疾病多由不具牙醫師資格者處理較多，且曾由密醫到
          家拔牙乙節，亦經洪保護於本院前審中供述在卷（見本院上訴字卷第三十
          八頁），則其牙齒經密醫如何處理，自難明確瞭解，衡情要難確悉其牙根
          有否摘除，是洪保護突經健保局訪談及由調查站訊問時所供證稱其牙齒除
          左下第三顆、右上第六、七顆外，其餘於二、三年前連同牙根一併拔除乙
          節是否屬實，原即存疑，況於本院調查時已供證當時所供有誤，伊於八十
          四年間確有經被告看診補牙、拔牙，自難認其嗣為更正之證述非屬真實，
          自無從依其前有瑕疵之證述遽為被告不利之認定。
    （二）健保局之「牙醫診所申報診療費用與實地訪視紀錄對照表」中，記載謝洪
          玉蘭於數年前已缺牙，經審查委員實地訪視紀錄係上下頷全口假牙（見調
          查卷第十一頁），因認被告申報拔牙給藥及複合樹脂充填為虛偽云云，然
          謝洪玉蘭於八十四年十二月六日在調查站係供稱：「我於二、三年前將牙
          齒拔光時，是連牙根一起拔除的」（見調查卷第四頁），惟此與其於八十
          四年十月二十四日接受健保局訪談時所稱：「：：今年下頷牙齒病，又至
          衛生所治療，拔了下面二顆牙根，左二顆在下面在衛生所拔的，右下面二
          顆在別家診所拔的」等語不符（見調查卷第十九頁），益足證明其對於自
          己之牙齒經如何處理並非確實瞭解，且其於本案密移檢察官偵查後，檢察
          官事先只傳訊謝洪玉蘭，而未一併傳訊被告，即在不受被告影響，無從與
          之勾串之情形下，謝洪玉蘭亦陳稱其於八十四年間曾要被告拔牙及填補牙
          齒無訛（見偵查卷第八頁），參以其於調查站亦稱：「我於今年曾有一次
          （詳細時間已忘）至芳苑鄉衛生所看牙齒，是否有填補我不清楚」等語（
          見調查卷第四頁），是彼於調查站所稱其於二、三年前全牙已拔光，連牙
          根亦全拔除云云，即與事實不符，是此項證據顯有瑕疵可指，迨本院前審
          調查中，經受命法官詳細訊問後，謝洪玉蘭已明確證稱其委由被告拔除二
          顆牙（根），且假牙亦經補過後已請密醫予以拔除等情（見本院上訴字卷
          第六十頁），核與證人即謝洪玉蘭之夫謝抄所證：「陳醫師（被告）拔的
          ，是補了之後牙齒搖動，才給他拔牙」等語吻合（見本院上訴字卷第六十
          頁），且經本院前審受命法官當庭勘驗證實謝洪玉蘭之假牙確經補過而無
          空隙存在，並記明筆錄在卷可考（見本院上訴字卷第六十二頁），而拔除
          牙根亦與拔除全齒相同，要只認識差距之問題，且一般情形假牙破損醫師
          可以複合樹脂來填補乙節，復經周明勇教授於本院前審調查時到庭結證在
          卷（見本院上更一字卷第三十頁），且經本院前審再傳訊謝洪玉蘭到庭，
          仍結稱伊確有在八十四年三月十三日至彰化縣芳苑鄉衛生所補牙，是後來
          再拔掉的，而其現有之上排假牙確經被告分別於八十四年五月九日、同年
          六月二十六日以樹脂修補等情，並經本院前審當庭命其摘除上排之整座假
          牙送至私立中山醫學院附設醫院門診部囑請牙醫師高嘉澤鑑定結果，該假
          牙編號、、、、等位置確經樹脂修補無誤，此經高嘉澤陳明屬
          實（見本院上更二字卷第四十五頁），核與謝洪玉蘭之病歷資料記載修補
          情形相符，被告自無登載不實及詐領健保給付之可言。縱健保局對於在假
          牙上修補不予給付之情，要屬其是否應予給付之審核權之範疇，尚難認被
          告之登載不實或有詐領給付之情形，至為灼然。另謝洪玉蘭之病歷記載其
          於八十四年五月九日拔牙之資料（見調查卷第二十一頁），係表示拔除第
          四顆、第三顆牙二顆，而非拔除第四十三顆牙之意，此據被告供陳在卷，
          並經乙○○證述無訛（見本院卷第二十一、二十六頁），是最高法院發回
          意旨認該病歷記載之資料，係表示拔除第四十三顆牙一顆，似有誤會。又
          該病歷資料記載謝洪玉蘭於八十四年五月九日之拔牙位置，係右下第四顆
          、第三顆，與謝洪玉蘭所稱係左下二顆，固有出入，然此項出入，當係出
          於誤載乙節，業如右論，即稽諸謝洪玉蘭於偵查中所陳於八十四年五、六
          月間有至彰化縣芳苑鄉衛生所拔牙，是下頷前約第四、五顆等情（見偵查
          卷第八頁），足見被告確有於右開時、地為謝洪玉蘭拔牙，縱其病歷資料
          就謝洪玉蘭拔牙位置誤載並憑以請領健保給付，亦難執此即認被告此部分
          所為對於健保局有何損害，尤不能認定被告具有不法所有之意圖，彰彰明
          甚。
    （三）洪林豆於健保局訪談、調查站訊問及檢察官偵查中均未到庭，亦未曾為被
          告不利之陳述，此有上開卷證在卷可按，上開訪視對照表認其缺牙未填補
          ，無非依七十九年之病歷記載該部分之牙齒已拔除為其判斷之根據，惟洪
          林豆在本院前審調查時已到庭堅稱其因假牙裂開，確請被告予以填補無訛
          （見本院上訴字卷第四十八頁），復提出假牙一副，經本院前審受命法官
          當庭勘驗其右邊第二顆位置確有填補之情形，並記明筆錄（見本院上訴字
          卷第四十九頁），且有該副假牙扣案可證，而本院前審質之周明勇教授復
          證實一般情形，假牙破損牙醫師確可以複合樹脂填補等情無訛（見本院上
          更一字卷第三十頁），再經本院前審於八十八年十月十三日將扣案洪林豆
          所有之假牙送往私立中山醫學院附設醫院牙科門診部請牙醫師高嘉澤鑑定
          ，亦認其中第之牙齒確有樹脂修補之現象，並經結證在卷（見本院上更
          二字卷第四十五頁），核與洪林豆所述及其病歷上所載之修補情形相符，
          自與洪林豆之第顆牙齒已於七十九年五月廿二日業經拔除之情況不悖，
          自不能據為被告不利之認定。
    （四）公訴意旨雖認被告就黃福榮部分亦有登載不實並詐領診療費用之情事，然
          黃福榮於偵查中已證稱其於八十四年四、五月間因有蛀牙，確曾到彰化縣
          芳苑鄉衛生所看前面三顆及右上後面牙齒，有拔除牙神經並裝上栓子等語
          （見偵查卷第二十、二十一頁），此與被告於八十四年五月十七日在病歷
          上記載右上一、左上一、二複合樹脂填充（ＣＲＦ）大致相符，並無明顯
          不實，且依該黃福榮之病歷記載其左上一、二牙齒自七十九年九月起至八
十四年五月止，其間雖做了六次填補，然以樹脂填補一般約可維持半年，
          此經李金讚於本院前審調查時到庭結證屬實（見本院上更一字卷第十八頁
          ），則依此計算該黃福榮之左上一、二牙齒於四年多時間內先後做六次填
          補自屬可能，而無悖常情，是不能因之即認被告於同一位置之牙齒在四年
          多內做多次填埔有何虛偽登載及詐領保險給付情事。
    （五）另查健康保險局、、健保稽字第八四○二○五二○號函說明二雖指
          被告於該局派員訪談時已默認犯行，並追問訪查人員會有何種處置云云（
          見調查卷第六頁），然被告既否認其於訪談時已默認犯行，且本院前審法
          官訊之證人即當初前往訪談被告之李金讚則結稱訪談當時被告並未承認有
          虛報，祇是對其提出之疑點無法做合理說明，且問這種情形有何處分，所
          以才在公文內指被告已默認等語（見本院上更一字卷第十九頁），惟按健
          保局所舉洪保護等人病歷上記載之疑點，其時間距訪談當時（八十四年十
          月二十日）已有相當時日，且被告忽遭健保局人員訪談質問，於倉促中難
          免對於事過境遷之事無法立即提出合理說明，其因此有詢問訪談人員將有
          何處分亦屬正常反應，實難因之即認被告已默認犯行，要不能執之據為論
          罪科刑之基礎。
三、綜上所述，足見檢察官所援用之證據皆有瑕疵可指，不能使一般人皆無所懷疑，
    依首開判例要旨所示，自不能執為被告論罪科刑之依據，此外，本院又查無其他
    積極證據足資證明被告確有檢察官所指之犯行，即屬不能證明其犯罪，揆諸首開
    說明，本應為無罪之判決，詎原審法院疏未詳察，遽以上開有瑕疵可指之證據予
    以被告論罪科刑，尚嫌率斷，且林洪入、洪堯舜二人經周明勇教授鑑定時，固係
    缺牙或已做金屬牙冠，未見填補之情形，惟此要係被告為其填補後因牙痛再予拔
    除之情形，此經證人林洪入、洪堯舜在本院前審結證甚詳，是原判決所見不及於
    此，將此未經起訴部分，逕依職權予以併辦，亦有未洽，被告上訴意旨以其並未
    犯罪諸語據以指摘原判決不當，為有理由，自應由本院將原判決撤銷，改為被告
    無罪之判決，以免冤抑。
四、據上論斷，應依刑事訴訟法第三百六十九條第一項前段、第三百六十四條、第三
    百零一條第一項判決如主文。
本案經檢察官丙○○到庭執行職務。
中      華      民      國    八十九     年      十月    十九      日
                                  臺灣高等法院臺中分院刑事第十庭
                                        審判長法  官  林  照  明
                                              法  官  蕭  廣  政
                                              法  官  李  寶  堂
右正本證明與原本無異。
檢察官得上訴，被告不得上訴。
如不服本判決應於收受送達後十日內向本院提出上訴書狀，其未述上訴之理由者並
得於提起上訴後十日內向本院補提理由書（均須按他造當事人之人數附繕本）。
                                              書記官  蕭  玉  真
中      華      民      國    八十九     年      十     月    二十一    日
                                                                        Ｃ


司法院資訊處製作；財團法人民間司法改革基金會備份。
